臺灣高雄地方法院民事判決　　　　　　　 95年度訴字第455號
原　　　告　樂士電機股份有限公司
　　　　　　　　　　樓之8
法定代理人　乙○○
訴訟代理人　朱育男　律師
複　代理人　何曜男　律師
被　　　告　行政院國軍退除役官兵輔導委員會高雄榮民技術勞
　　　　　　務中心
法定代理人　甲○○
訴訟代理人　李昌明　律師
當事人間請求給付貨款事件，本院於民國96年7 月27日言詞辯論
終結，判決如下：
    主  文
原告之訴及假執行之聲請均駁回。
訴訟費用由原告負擔。
    事實及理由
一、被告之法定代理人原為張新麟，於訴訟進行中先變更為楊郁
    湜，再變更為甲○○，均已依法聲明承受訴訟，核無不合，
    自應准許。
二、本件原告主張：被告於民國86年2 月5 日與原告簽訂工程合
    約書（下稱系爭契約），向原告購買配電盤材料，原告業於
    86年12月14日將配電盤材料交付予被告，詎被告迄今尚有貨
    款新臺幣（下同）303 萬0,444 元仍未給付，爰依買賣契約
    之法律關係，提起本訴。又兩造間之系爭契約，係單純買賣
    契約，並非工程施作契約，原告並未參與施工，且未遲延未
    貨，應與施工逾期責任無關等語。並聲明求為判決：被告應
    給原告303 萬0,444 元，及自起訴狀繕本送達之翌日起至清
    償日止，按週年利率5%計算之利息，並願供擔保請准宣告假
    執行。
三、被告辯稱：被告於85年間因承攬前空軍勤務大隊花蓮4411部
    隊（嗣更名為5566部隊、4933部隊、8452部隊，現更名為空
    軍第五基地勤務大隊，下稱4411部隊）供電改壓電纜地下化
    工程，乃於86年2 月5 日與原告簽訂系爭契約，系爭契約係
    承攬契約，被告因原告給付遲延，致被告為4411部隊請求給
    付違約金695 萬5,623 元而受有損害。原告逾期207 日，依
    系爭契約第22條之約定，逾期之違約金每日以合約總價千分
    之三計算即7 萬0,935 元計算，原告共計應給付違約金
    1,468 萬3,545 元。退而言之，縱以4411部隊對於被告請求
    違約金之金額即695 萬5,623 元，由上開工程所有違約之次
    承攬人即原告、華根五金有限公司、漢基營造有限公司，依
    各別逾期日數及次承攬工程之總價比例計算分攤之結果，原
    告亦應給付違約金303 萬0,444 元。被告爰依民法第334 條
    之規定，對於原告主張抵銷，經抵銷結果，原告已無債權存
    在，原告之請求，自無理由等語。聲明求為判決：原告之訴
    及假執行之聲請均駁回，如受不利之判決，願供擔保請准免
    為假執行。
四、本件之爭點：
  (一)兩造間有無買賣契約存在？
  (二)原告本於買賣契約契約之法律關係，請求被告給付尚欠之貨
    款，有無理由？
五、得心證之理由：
  (一)兩造間有無買賣契約存在？
    1.按稱買賣者，謂當事人約定一方移轉財產權於他方，他方
      支付價金之契約；稱承攬者，謂當事人約定，一方為他方
      完成一定之工作，他方俟工作完成，給付報酬之契約。民
      法第345 條第1 項、第490 條第1 項分別定有明文。次按
      ，解釋契約，固須探求當事人立約時之真意，不能拘泥於
      契約之文字，但契約文字業已表示當事人真意，無須別事
      探求者，即不得反捨契約文字而更為曲解（最高法院17年
      上字第1118號判例）。
    2.觀之原告提出之系爭契約，其第1 條約定「工程名稱：供
      電改壓電纜地下化工程（配電盤類）」，第2 條約定「工
      程地點：花蓮」，第3 條約定「工程範圍：花蓮4411部營
      區」，第4 條約定「工程總價：新臺幣2,364 萬5,000 元
      整。詳細項目如工程訂價單，工程結算總價則按左列各款
      計算。1 、如無變更設計時，以合約書總價結算。2 、如
      列有實做實算項目則按甲方（指本件被告）所列該單項單
      價核算加減後結算總價。3 、本工程合約業主係指：空軍
      4411部隊」，第5 條約定「施工期限：自86年1 月25日至
      依業主規定期限完成。施工期內，因天候惡劣、天然災變
      等其他人力不可抗拒因素，或為配合甲方其他工程需求，
      或業主或甲方供料延誤，致無法施工，經業主或甲方同意
      延遲開工或停工並在施工日報中載明者不計工期」，第8
      條約定「工程變更：業主或甲方對本工程有隨時變更計劃
      及增減工程之權，乙方（指本件原告）不得異議，對於增
      減數量，依照合約所訂單價計算增減之，如有新增項目，
      則由雙方協議合理之單價，倘因業主或甲方變更計劃，致
      使乙方必須廢棄已完成之部份工程時，由甲方會同業主實
      地驗收後，參照本合約所訂單價給之」，第13條約定「工
      程趕辦：本工程進行期間，如為縮短工期，配合進度或施
      工需要，業主或甲方認為須增加工人或夜間趕工時，乙方
      應照辦，不得推諉」，第18條約定「工程保管：本工程未
      經正式完工驗收以前，所有已完成工程，均由乙方負責保
      管。……」，第21條約定「工程驗收：工程全部完竣，須
      經業主及甲方驗收合格，……」，第23條約定：工程保固
      ：本工程自驗收合格日起，應由乙方出具保固切結書，保
      固期限3 年（以業主規定年限為準），……在保固期限內
      ，倘因施工不良致工程有變質移動、裂損、坍陷及其他損
      壞等情事，致生損害，乙方及連帶保證人須負責限期無償
      修復…：」，第25條約定「工程中止：業主或甲方認為工
      程有中止之必要時，得解除合約全部或一部份，一經通知
      ，乙方須立即停止，並負責遣散工人，其已做工程及專用
      於本工程自備之到場合格材料，由甲方核實給價，並退還
      保證金，乙方不得提出額外要求。甲方並對已完成工程取
      得所有權」。明確約定工程之名稱、地點、範圍、總價、
      施工期限、工程變更、趕辦、保管及保固、工程中止時，
      到場材料之處理及完成工程所有權之歸屬等事項，且於系
      爭契約所附之工程訂價單，並有工資之約定（參見本院卷
      第33頁），顯係以完成一定之工作即4411部營區供電改壓
      電纜地下化工程中之配電盤類工程，為其目的，而非以由
      原告移轉配電盤材料之所有權為其目的，其法律性質應屬
      承攬，而非買賣甚明。
    3.復參以被告曾於87年5 月6 日以（87）高勞業三字第1080
      號函文通知原告，央請原告儘速完成電纜線與配電盤之接
      點連結工作，並告以因該接點連結工作尚未施作，嚴重影
      響工程進度及送電測試，如於文到3 日內仍未前往施工，
      將另行聘請人員施工，工資由原告之工程款內扣除（參見
      本院卷第132 頁），於87年8 月28日以（87）高勞業三字
      第2314號函文通知原告應於文到3 日內儘速辦理盤內之清
      理等工作及各項缺料，否則將依系爭契約第22條、第27條
      、第28條約定辦理（參見本院卷第133 頁），於88年2 月
      5 日以（88）高勞業三字第0325號函文，通知原告所承攬
      之工程，經驗收後發現之缺失，央請原告於88年2 月12日
      以前改正完畢（參見本院卷第141 頁）。若原告僅係出賣
      配電盤材料予被告，毋庸完成一定之工作，豈有於被告通
      知其前往施工，並告以如未於期限內前往，將另行聘請人
      員施工，工資由原告之工程款內扣除，或將依系爭契約第
      22 條 、第27條、第28條約定處理，亦即請求違約金、解
      除合約或請求損害賠償，均置若罔聞，始終未出面與被告
      釐清契約義務之可能。益徵兩造間簽訂之系爭契約，應係
      以完成一定工作為目的之承攬契約，而非買賣配電盤材料
      之買賣契約。至原告雖主張：被告87年5 月6 日（87）高
      勞業三字第1080號函應係被告人事異動，承辦人員不知原
      告之責任不含施工，而誤發之函文云云，惟未舉證以實其
      說，原告此部分之主張，自無足取。
    4.至原告另雖主張：(1)工程定價單中，僅有臚列各項材料設
      之單價，並無施工費用，系爭契約應係買賣契約。至工程
      定價單中之「工資」項目，係指原告於自己工廠中組裝配
      電盤之工資，而非現場安裝之工資，因被告係向原告購買
      配電盤材料，尚應組裝完成，始能運至工地安裝。(2)兩造
      於85年11月30日簽訂之協議書（下稱系爭協議書）第5 條
      約定「本工程不含鳩工（現場施工）及盤外工程」，證明
      兩造對於工程不含工資有所共識，兩造間之契約僅係買賣
      契約，不含施工工程。(3)兩造於87年3 月18日協調會議記
      錄結論(一)，記載「基礎臺施工完畢請樂士公司配合指導按
      裝一範例，其他配電盤按裝依例安裝完成」等語，可知原
      告僅係指導按裝範例，益證原告並無施工之責任。(4)由
      4411部隊於87年6 月間提出之供電改壓電纜地下化工程計
      價單（即被證7 ，下稱4411部隊計價單），亦可看出兩造
      間之契約不含施工。惟查：
      (1)工程定價單中，除有臚列各項材料設之單價，尚有工資
        之項目（參見本院卷33頁），原告主張工程定價單中並
        無施工費用云云，已與事實不符，其據以主張系爭契約
        係買賣契約，自不足採。至原告雖主張：工程定價單中
        之「工資」項目，係指原告於自己工廠中組裝配電盤之
        工資，而非現場安裝之工資，因被告係向原告購買配電
        盤材料，尚應組裝完成，始能運至工地安裝云云，惟查
        ，配電盤尚須仰賴原告之專業技術將零配件組裝完成，
        若無原告之專業技術組裝，零配件無法發揮配電盤之功
        能，業據原告具狀陳述在卷（參見原告96年6 月7 日民
        事爭點整理狀，本院卷第261 頁、第262 頁），衡諸常
        情，若被告確有向原告購買配電盤，自行於工地按裝之
        必要，以配電盤組裝之專業而言，自應向原告購買已將
        零配件組裝完成之配電盤，應無先向原告購買配電盤零
        配件，再行給付報酬，委由原告於自己工廠內將零件組
        裝為配電盤，以便其於工地安裝之理？原告前揭主張，
        尚於常情有悖，不足採信。
      (2)原告雖提出其主張為兩造所簽訂之85年11月30日簽訂之
        協議書影本1 份，惟被告否認其真正（參見被告96年6
        月12日民事爭點整理狀，本院卷第280 頁），而原告復
        未能舉證證明系爭協議書確係被告之代表人或其代理人
        與原告所簽訂，原告據以主張兩造對於工程不含工資有
        所共識，兩造間之契約僅係買賣契約，不含施工工程云
        云，自無足取。
      (3)兩造於87年3 月18日協調會議記錄結論(一)，雖記載「基
        礎臺施工完畢請樂士公司配合指導按裝一範例，其他配
        電盤按裝依例安裝完成」等語，惟查，定作人與承攬人
        於定作人未依約付款或承攬人未能依約施作時，另行約
        定部分工作由定作人自行處理，以利進行者，所在多有
        ，參以上開協調會議記錄結論(三)記載「至今起4 個月後
        如中心付款無法達到預期之金額，樂士公司將來函提出
        申領與預期付款金額之差額」，可知兩造應係因被告付
        款未達原告之要求而進行協調，縱令雙方對於被告應完
        成工作之範圍，另行約定，亦與常理無違，自不能僅以
        上開協調會議記錄結論(一)之記載，據以推論當事人原先
        簽訂之系爭契約之性質。況且，上開協調會議記錄結論
        (二)記載「樂士公司配合送電前之檢查及完成送電作業」
        ，結論(三)記載「至今起4 個月後如中心付款無法達到預
        期之金額，樂士公司將來函提出申領與預期付款金額之
        差額」，依然要求原告應配合檢查及完成送電作業等工
        作，且於被告表明於協調會議起4 個月後，如被告付款
        未達原告預期金額，將請求給付申請領款及預期付款之
        差額時，亦要求樂士公司所負責之部份必需由業主（空
        軍：6136部隊5566部隊）驗收合格，無不良之材料或按
        裝，益徵原告並非單純出賣配電盤材料予被告。
      (4)另4411部隊計價單，原係被告向4411部隊請領工程款之
        計價單，而與兩造間契約如何約定，並無必然之關連，
        原告主張自4411部隊計價單，可以看出兩造間之契約不
        含施工云云，自不足採。
    5.綜上所陳，原告主張兩造間之系爭契約，係單純買賣契約
      ，並非工程施作契約之事實，不足採信。
  (二)原告本於買賣契約契約之法律關係，請求被告給付尚欠之貨
    款，有無理由？
    1.查兩造間既無買賣契約存在，已如前述，原告本於買賣契
      約之法律關係，請求被告給付尚欠之貨款，自屬無據。
    2.次按，民事訴訟採不干涉主義，凡當事人所未聲明之利益
      ，不得歸之於當事人，所未提出之事實及證據，亦不得斟
      酌之，此觀民事訴訟法第388 條之規定自明（最高法院47
      年臺上字第430 號判例意旨參照）。查原告於本件始終主
      張系爭契約為買賣契約，並非承攬契約，且主張並無施工
      之事實（參見本院95年4 月21日言詞辯論筆錄，本院卷第
      98頁），是原告是否業已完成系爭契約約定之工作，及其
      本於承攬契約之法律關係，請求被告給付報酬有無理由，
      自非本院所得審究，附此敘明。
六、綜上所陳，原告本於買賣契約之法律關係，請求被告給付
    303 萬0,444 元，及自起訴狀繕本送達之翌日起至清償日止
    ，按週年利率5%計算之利息，為無理由，應予駁回。又原告
    之訴，既經駁回，其假執行之聲請已失所附麗，應併予駁回
    。
七、本件原告之訴為無理由，依民事訴訟法第78條，判決如主文
    。
中　　華　　民　　國　　96　　年　　8 　　月　　10　　日
                      民事第三庭  法  官  伍逸康
以上正本證明與原本無異。
如不服本判決，應於送達後20日內，向本院提出上訴狀並表明上
訴理由，如於本判決宣示後送達前提起上訴者，應於判決送達後
10日內補提上訴理由書（須附繕本）。
中　　華　　民　　國　　96　　年　　8 　　月　　10　　日
                                  書記官  林雯琪
